# 有懂老会计的吗？急求助

提问人：ty293893 时间：2017-03-21 02:20:46
最近被一个问题纠结，不知道怎么处理好 事情是这样的，碰到一个项目，成立的时间比较早，是 80 年代成立的企业，当时是中外合资，注册资本是 200 万美元，分次缴足。会计记账采用的是美元作为记账本位币。到了 1997 年的时候，由于业务环境发生变化，按照上级单位要求（中方是国资），将记账本位币改成了人民币。现在第一个问题是，按照 92 年颁布的《中华人民共和国外商投资企业会计制度》的规定，企业在变更本位币前，每年的外币报表要折算成人民币报表，其中对于实收资本的折算，规定是“对于以外币注册的企业，按照年末国家外汇牌价换算。”，因此每年他的人民币报表中，在 97 年前实收资本都按照最新汇率每年重新算的。假设96 年底折算的金额是实收资本 1600 万元人民币。然后到了 97 年，他改成人民币做为记账本位币了，没有外币报表换算这回事了，但是他的营业执照还是 200 万美元，这个时候，他 97 年的报表，实收资本是沿用 96 年底的 1600 万元，还是按照收到 200 万美元时的汇率重新折算？因为如果假设他一开就是人民币作为记账本位币的话，按照《中华人民共和国外商投资企业会计制度》的规定，所有实收资本要按照收到第一次出资额时的国家外汇牌价折算成人民币，我们假设按当初汇率折算 200 万美金是 400 万人民币。那么 97 年的报表及 96 年比较数据，实收资本是应当体现 1600 万元还是应当体现 400 万元实收资本。如果是体现为 400 万元实收资本，那么差的1200 万元是作为资本公积还是作为未分配利润？因为如果企业一开始就是人民币作为记账本位币，按照《中华人民共和国外商投资企业会计制度》的规定，除了分次收到出资要按照第一次出资的汇率折算实收资本，与收到当时的资金因汇率不同会产生资本公积外，企业的日常外币业务，因汇率产生的变动都进入损益了。也就是说，如果当初一直是人民币作为记账本位币，到了 96 年底，报表资产及负债的金额，与企业实际用美元作为本位币，换算成的人民币报表的金额，二者应当是一致的，但是一个实收资本是 400 万元，一个实收资本是 1600 万元，相差的 1200 万元（假设分次出资的汇率一样，没资本公积），应该就体现在未分配利润里面。
在企业的实际中，企业 97 年的报表是沿用了 96 年年底的数字，即实收资本是 1600 万元，然后，一直不变，到了 2012 年，外资将股权转让给了中方，企业同时去工商部门重新办理了营业执照，变更成了内资企业。在换取的新的营业执照中，实收资本与注册资本是报表上的 1600 万元人民币，于是产生了第二个问题。就是这个 1600 万元人民币是企业报表上的数字，是按照 96 年年底的汇率折算并沿用下来的。而企业的实际出资形成是更早前的 200 万美元出资形成的，这 200 万美元的折算还经历了一个记账本位币变更的过程。
同时 2012 年的时候，工商外企字[2006]81号文于 2006 年 4 月 24 日生效，按照规定，作为公司注册资本的外币与人民币或者外币与外币之间的折算，应按发生（缴款）当日中国人民银行公布的汇率的中间价计算。那么，在公司变更并领取新营业执照时，到底营业执照上的实收资本是按照原报表的 1600 万算呢，还是按照假设公司一直是人民币作为记账本位币，按照当时的《中华人民共和国外商投资企业会计制度》的规定折算成 400 万元人民币，还是按照工商外企字[2006]81号的规定重新算（假设分次出资折算为 900 万元人民币）？之所以这么问是因为企业要涉足资本市场，在历史沿革出资中，营业执照上的 1600 万元人民币到底有没有瑕疵，属不属于出资不实？ （ 1 ）如果当初变更记账本位币对于实收资本不需要追溯调整，继续沿用 1600 万元人民币，且到 2012 年变更为内资时，考虑到 1600 万元是历史形成的，不需要按照工商外企字[2006]81号文重新算，则企业的出资是没有瑕疵的 （ 2 ）如果当初变更记账本位币对于实收资本需要追溯调整，调整为实收资本 400 万，未分配利润 1200 万，且到 2012 年变更为内资时，不需要按照工商外企字[2006]81号文重新算，那企业营业执照的实收资本 1600 万就相当于用未分配利润转增资本 1200 万元， （ 3 ）如果当初变更记账本位币对于实收资本不需要追溯调整，继续沿用 1600 万元人民币，且到 2012 年变更为内资时，需要按照工商外企字[2006]81号文重新计算实收资本为 900 万元，则营业执照上的 1600 万元相当于将差额 700 万元（1600-900）作为资本公积并转增了股本。
以上三种对于 1600 万元出资的解释，不知道哪一种合适，还是有更好的解释，有没有人帮忙分析下，不胜感激！

回答人：chenyiwei
你说的已经不是单纯的财务、会计问题，而涉及法律问题，即变更为内资时以人民币表示的注册资本和实收资本如何折算。在实际操作中，有些地方的工商部门要求直接按原美元注册资本和当前的即期汇率折合的人民币金额作为注册资本和实收资本，这时与原账面实收资本之间的差额就只能调整资本公积处理了。 而且，你所问的折算汇率问题，在当时的《外商投资企业会计制度》下并无明确规定。变更记帐本位币时的衔接规定后来到 2001 年才发布了《关于变更记账本位币及所涉货币折算价差处理方法的复函》（财办会[2001]40号）。已是多年后了。个人理解按该企业的做法也无重大不妥之处。